【裁判字號】    92,婚,140
【裁判日期】    920620
【裁判案由】    婚姻無效
【裁判全文】
臺灣彰化地方法院民事判決  九十二年度婚字第一四○號
    原      告  甲○○
    被      告  乙○○
    訴訟代理人  楊振芳律師
右當事人間請求確認婚姻關係不存在事件，本院判決如左：
    主    文
原告之訴駁回。
訴訟費用由原告負擔。
    事    實
甲、原告方面：
  一、聲明：（一）確認原告與被告之婚姻關係不存在。
            （二）訴訟費用由被告負擔。
  二、陳述：
      兩造於民國（下同）九十年九月十二日，依戶籍法為結婚之登記，惟兩造先前
      離婚後再結婚，故兩造遂無舉行公開之儀式及宴客，僅由兩造及兩位證人於結
      婚證書上簽名、蓋章，隨後攜往彰化縣永靖鄉戶政事務所，為結婚之登記。兩
      造間既未舉行結婚之公開儀式，而未生結婚之效力，兩造間自無婚姻關係存在
      ，卻向戶政事務所辦理結婚登記，是兩造間受有婚姻關係之推定，原告自有即
      受確認判決之法律上利益，為此請求判決如訴之聲明。
  三、證據：提出戶籍謄本二件及結婚證明書影本一件為證，及聲請訊問証人蒲溪。
乙、被告方面：
  一、聲明：駁回原告之訴；訴訟費用由原告負擔。
  二、陳述：
      兩造於八十年十月一日結婚，婚後育有三名子女。於九十年間原告對被告告以
      其至大陸經商並不順利，經濟上恐不能維持，為免被告與子女遭受池魚之殃，
      最好是兩造辦理離婚，兩造因而有離婚之協議，而於九十年六月五日書立兩願
      離婚書。兩造鑑於兩願離婚需有二人以上之證人在兩願離婚書上簽章，兩造不
      願意讓他人知道兩造離婚之事，故而兩造遂在未經告知證人、並經證人之同意
      下，即向原告所營之金沙寶實業有限公司之員工張淑芬、陳美蓉佯稱因公司報
      稅需要，需用其二人之印章，其二人不疑有他，而將印章交與兩造，兩造遂將
      其二人之印章蓋在兩願離婚書之證人欄，並填上其二人之姓名、住址，再持上
      開兩願離婚書向永靖鄉戶政事務所辦理離婚戶籍登記。綜上所述可明兩造於九
      十年六月五日之協議離婚，因未有二人以上證人之簽名，欠缺法定方式而無效
      ，換言之，兩造於八十年十月一日結婚之婚姻關係仍然存在，故兩造於九十年
      九月十二日所為之結婚戶籍登記，是否具備結婚之法定要件，即無再予審究之
      必要，原告以兩造於九十年九月十二日向戶政機關所為之結婚戶籍登記，未具
      備結婚應有公開儀式之法定方式依法無效，而提出本件訴訟請求鈞院判命確認
      兩造間婚姻關係不存在，實無理由，自不應准許之。
  三、證據：提出戶籍謄本一件及兩院離婚書影本一件為證，並聲請訊問證人張淑芬
      、陳美蓉。
    理    由
一、原告主張兩造結婚未舉行公開儀式，僅向戶政機關辦理結婚登記，而請求確認原
    告與被告之婚姻關係不存在；被告則以兩造間之前次婚姻關係因離婚欠缺法定要
    件而無效，主張兩造間之前次婚姻關係仍存在，原告之主張即無再予審究之必要
    為抗辯。經查，兩造於八十年十月一日結婚，並於九十年六月五日辦理離婚登記
    ，嗣於九十年九月十二日再度辦結婚登記，有原告提出戶籍謄本在卷可稽。再查
    原告就九十年九月十二日之第二次結婚，主張因為未舉行公開儀式無效，故經証
    人即原告之父蒲溪証屬實，然查本件兩造間之婚姻關係究竟存不存在，其前提繫
    於兩造間之前次婚姻是否已合法解消；否則，若兩造間之前次婚姻關係仍合法存
    在，對於原告之主張兩造再次之結婚無效即無再予審究之必要，合先敘明。再查
    ，被告抗辯主張兩造基於經濟因素考量，而於九十年六月五日依民法第一千零五
    十條之規定辦理兩造離婚，惟兩願離婚書上二名證人張淑芬、陳美蓉之簽名、蓋
    章皆非該二人所親為，因不具備法定方式而告無效，從而兩造間之婚姻關係仍存
    在等情，業據證人即原告所營公司之員工張淑芬、陳美蓉到庭詰証證述：「伊二
    人並未在兩造的離婚證書上當證人，離婚證書上的簽名蓋章不是伊二人簽蓋的，
    是兩造講說要報稅，才跟伊二人拿印章，伊二人是到最近第一次開庭的前兩天才
    知道兩造在九十年六月五日有簽立離婚協議書，且兩造在九十年六月五日之後還
    住在一起，對外還是以夫妻相稱」等語，有本院言詞辯論筆錄在卷可稽，又原告
    對於證人張淑芬、陳美蓉之陳述表示無意見，故被告之抗辯主張自堪信為真實。
二、按兩願離婚，應以書面為之，有二人以上證人之簽名，並應向戶政機關為離婚之
    登記，民法第一千零五十條定有明文。次按所謂二人以上證人之簽名，固不限於
    作成離婚證書時為之，亦不限於協議離婚時在場之人，始得為證人，然究難謂非
    親見或親聞雙方當事人確有離婚真意之人，亦得為證人（最高法院六十八年台上
    字第三七九二號判例意旨參照）。本件於兩造離婚協議書上之二名證人張淑芬、
    陳美蓉，並非親見或親聞雙方當事人確有離婚真意之人，則兩造離婚未有二人以
    上證人之簽名乙節，依上開說明，自難認兩造間之協議離婚，已具備民法第一千
    零五十條之法定要件。從而，兩造間之婚姻關係自始即因未合法解消而仍存在，
    即兩造間之婚姻關係自始至終存在，原告以兩造於九十年九月十二日之再婚未舉
    行公開儀式及有二位以上証人而請求確認其與被告間之婚姻關係不存在，為無理
    由，應予駁回。
三、據上論結：本件原告之訴為無理由，依民事訴訟法第七十八條判決如主文。
中      華      民      國    九十二    年      六      月     二十     日
                                  臺灣彰化地方法院家事法庭
~B法      官  王美惠
右為正本係照原本作成
如對本判決上訴應於判決送達後廿日內向本院提出上訴狀
中      華      民      國    九十二    年      六      月     二十     日
~B法院書記官  施秀青


司法院資訊處製作；財團法人民間司法改革基金會備份。
